臺灣高等法院臺中分院刑事判決
111年度金上訴字第746號
上  訴  人  臺灣南投地方檢察署檢察官
被      告  全孝華
指定辯護人  本院公設辯護人郭博益  
上列上訴人因被告違反洗錢防制法案件，不服臺灣南投地方法院
110年度審原金訴字第10號中華民國111年1月26日第一審判決(起
訴案號：臺灣南投地方檢察署110年度偵字第750、1814號，移送
併辦案號：同檢察署110年度偵字第2393號)，提起上訴，本院判
決如下：
    主    文
原判決撤銷。
全孝華幫助犯洗錢防制法第十四條第一項之一般洗錢罪，處有期
徒刑貳月，併科罰金新臺幣壹萬元，罰金如易服勞役，以新臺幣
壹仟元折算壹日。
    犯罪事實
一、全孝華依一般社會生活之通常經驗，本可預見如提供金融帳
    戶資料給來路不明之人使用，因該帳戶所有人與實際使用人
    不同，有可能被用來作為詐欺犯罪之人頭帳戶，以供他人收
    受、提領詐欺犯罪所得使用，而產生遮斷金流以逃避國家追
    訴、處罰之效果，竟因真實姓名年籍不詳、自稱「陳芳婷」
    之人表示只需租借金融帳戶之存摺及提款卡，1個帳戶出借1
    0日可獲得新臺幣(下同)1萬1000元，30日可領3萬3000元等
    語，全孝華即基於幫助詐欺取財及幫助一般洗錢之不確定故
    意，於民國109年11月19日19時許，在南投縣水里鄉民生路統
    一超商六合門市，將其所申辦中華郵政股份有限公司水里北
    埔郵局帳號00000000000000號帳戶(下稱郵局帳戶)之提款卡
    ，依「陳芳婷」之指示變更密碼後，將該帳戶之存摺及提款
    卡，依指示以店到店方式寄至統一超商某門市，容任「陳芳
    婷」或其共犯收受後使用該帳戶遂行詐欺取財犯罪，以隱匿
    特定犯罪所得去向而洗錢。「陳芳婷」或其共犯取得全孝華
    郵局帳戶之存摺及提款卡後，即意圖為自己不法之所有，基
    於詐欺取財及一般洗錢之犯意，以附表所示詐騙方式，向附
    表所示告訴人李○○、黃○○、黃○○(下稱告訴人3人)施用詐術
    ，致告訴人3人陷於錯誤，而於附表所示匯款時間，將附表
    所示款項匯入全孝華郵局帳戶，並遭人持該帳戶之提款卡予
    以提領。嗣因告訴人3人發覺受騙報警處理，經警循線查悉
    上情。
二、案經李○○訴由新北市政府警察局中和分局、黃○○、黃○○訴由
    南投縣政府警察局信義分局報告臺灣南投地方檢察署檢察官
    偵查起訴及移送併案審理。
    理    由
一、證據能力部分：
  ㈠刑事訴訟法第159條之5規定：「被告以外之人於審判外之陳
    述，雖不符前4條之規定，而經當事人於審判程序同意作為
    證據，法院審酌該言詞陳述或書面陳述作成時之情況，認為
    適當者，亦得為證據。當事人、代理人或辯護人於法院調查
    證據時，知有第159條第1項不得為證據之情形，而未於言詞
    辯論終結前聲明異議者，視為有前項之同意。」本判決所引
    用被告全孝華以外之人於審判外所為言詞或書面陳述之供述
    證據，檢察官及被告均知悉有同法第159條第1項不得為證據
    之情形，而皆未於言詞辯論終結前聲明異議，本院審酌該等
    證據作成時之情況，並無違法取證或其他瑕疵，認為適於作
    為本案認定事實之依據，依上開規定，該等供述證據應具有
    證據能力。
  ㈡本判決所引用之非供述證據，並無證據證明有出於違法取得
    之情形，復經本院依法踐行調查程序，應具有證據能力。  
二、認定犯罪事實所憑之證據及理由：　　　　
　　被告雖坦承有於前開時地將其所申辦郵局帳戶之存摺及提款
    卡，以每出借10日收取1萬1000元之代價，提供給真實姓名
    年籍不詳、自稱「陳芳婷」之人使用，但否認有幫助詐欺及
    幫助洗錢之犯意，辯稱：我不知道所提供的帳戶是要作為詐
    欺及洗錢犯罪使用云云。經查：
  ㈠因真實姓名年籍不詳、自稱「陳芳婷」之人以通訊軟體LINE
    向被告表示：只需租借金融帳戶之存摺及提款卡，1個帳戶
    出借10日可獲得1萬1000元，30日可領3萬3000元等語，被告
    遂於109年11月19日19時許，在南投縣水里鄉民生路統一超商
    六合門市，將其所申辦郵局帳戶之提款卡，依「陳芳婷」之
    指示變更密碼後，將該帳戶之存摺及提款卡，依指示以店到
    店方式寄至統一超商某門市，其後「陳芳婷」或其共犯即以
    附表所示詐騙方式，向告訴人3人施用詐術，致告訴人3人陷
    於錯誤，而於附表所示匯款時間，將附表所示款項匯入被告
    郵局帳戶，並遭人持該帳戶之提款卡予以提領等事實，為被
    告所承認或不爭執，且經證人即告訴人3人於警詢時證述遭
    詐騙匯款過程，復有被告郵局帳戶開戶資料及客戶歷史交易
    清單、交貨便收據照片、被告與「陳芳婷」之LINE對話紀錄
    截圖、告訴人李○○報案資料(內政部警政署反詐騙諮詢專線
    紀錄表、臺北市政府警察局大安分局新生南路派出所受理各
    類案件紀錄表、受理詐騙帳戶通報警示簡便格式表、受理刑
    事案件報案三聯單、李○○銀行存簿封面及內頁影本、轉帳明
    細)、告訴人黃○○報案資料(內政部警政署反詐騙諮詢專線紀
    錄表、金融機構聯防機制通報單、帳戶個資檢視、高雄市政
    府警察局鼓山分局龍華派出所受理詐騙帳戶通報警示簡便格
    式表、陳報單、受理各類案件紀錄表、受理刑事案件報案三
    聯單、臉書貼文及LINE對話紀錄截圖)、告訴人黃○○報案資
    料(內政部警政署反詐騙諮詢專線紀錄表、金融機構聯防機
    制通報單、帳戶個資檢視、臺北市政府警察局北投分局永明
    派出所受理詐騙帳戶通報警示簡便格式表、受理各類案件紀
    錄表、受理刑事案件報案三聯單、刑案紀錄表、陳報單、LI
    NE對話紀錄截圖、匯款明細)在卷可憑，此部分事實首堪認
    定。
  ㈡被告主觀上具有幫助詐欺及幫助洗錢之不確定故意：　
  ⒈刑法上之故意，分為直接故意(確定故意)與間接故意(不確定
    故意)，「行為人對於構成犯罪之事實，明知並有意使其發
    生者」為直接故意，「行為人對於構成犯罪之事實，預見其
    發生而其發生並不違背其本意者」為間接故意。查存摺、提
    款卡及密碼均屬個人交易理財重要之物品，且利用人頭帳戶
    轉帳詐欺之案件，近年來報章新聞多所披露，復經政府多方
    宣導，一般民眾對此種利用人頭帳戶之犯案手法，自應知悉
    而有所預見。本件被告於案發時為22歲之成年人，教育程度
    為高職畢業(本院卷第31頁個人戶籍資料)，對於「在金融機
    構開立帳戶並無特殊條件限制，任何人均可至不同金融機構
    申請開立多數帳戶使用」之社會常情當屬知悉，且對政府及
    媒體防範人頭帳戶之宣導，亦難諉為不知，被告聽信來路不
    明之「陳芳婷」於LINE上所稱：1個金融帳戶出借10日可獲
    得1萬1000元，30日可領3萬3000元等語，為獲取無需付出勞
    力、不合常理之高額報酬，而依指示變更提款卡密碼及提供
    其郵局帳戶之存摺、提款卡給「陳芳婷」時，當已預見對方
    可能將該帳戶作為詐騙他人財物之工具使用，惟仍提供而容
    任他人使用該帳戶，堪認被告於提供帳戶資料時，主觀上具
    有幫助他人犯詐欺取財罪之不確定故意。
　⒉最高法院刑事大法庭於109年12月16日以108年度台上大字第3
    101號裁定主文宣示：「行為人提供金融帳戶提款卡及密碼
    予不認識之人，非屬洗錢防制法第2條所稱之洗錢行為，不
    成立同法第14條第1項一般洗錢罪之正犯；如行為人主觀上
    認識該帳戶可能作為收受及提領特定犯罪所得使用，他人提
    領後即產生遮斷資金流動軌跡以逃避國家追訴、處罰之效果
    ，仍基於幫助之犯意而提供，應論以幫助犯同法第14條第1
    項之一般洗錢罪。」而金融帳戶乃個人理財工具，依我國現
    狀，申設金融帳戶並無任何特殊限制，且可於不同之金融機
    構申請多數帳戶使用，已如前述，是依一般人之社會通念，
    若見他人不以自己名義申請帳戶，反而收購或借用別人之金
    融帳戶以供使用，並要求提供提款卡及告知或變更密碼，則
    提供金融帳戶者主觀上如認識該帳戶可能作為對方收受、提
    領特定犯罪所得使用，對方提領後會產生遮斷金流以逃避國
    家追訴、處罰之效果，仍基於幫助之犯意，而提供該帳戶之
    提款卡及密碼，以利洗錢實行，自應成立一般洗錢罪之幫助
    犯。本件被告依「陳芳婷」指示變更其郵局帳戶之提款卡密
    碼，並將該帳戶之存摺及提款卡寄交「陳芳婷」，被告主觀
    上應有將該帳戶交由他人入款、領款使用之認知，而被告交
    出帳戶資料後，除非辦理掛失，實際上已無法取回，喪失對
    該帳戶之掌控權，其主觀上自已預見該帳戶後續資金流向有
    無法追索之可能，對於匯入該帳戶內資金如經持有帳戶之人
    提領後，已無從查得而形成金流斷點，將會產生遮斷金流以
    逃避國家追訴、處罰之效果，主觀上亦有預見。是以，被告
    就其提供帳戶資料之行為，係對詐欺正犯「利用該帳戶資料
    匯入詐欺所得款項，進而加以提領，而形成資金追查斷點」
    之洗錢行為提供助力，既已預見，卻仍提供帳戶資料給對方
    使用，顯屬容任洗錢犯罪事實發生而不違背其本意，則其有
    幫助洗錢之不確定故意，亦堪認定。　
  ㈢綜上，本案事證明確，被告犯行堪以認定，應依法論科。
三、論罪科刑及撤銷原判決之理由：
　㈠被告雖提供郵局帳戶之存摺及提款卡給他人作為詐欺及洗錢
    犯罪使用，然並無證據證明其有參與詐欺或洗錢之構成要件
    行為，或與實施構成要件行為之正犯有詐欺、洗錢之犯意聯
    絡，是被告基於幫助之意思，參與詐欺取財、一般洗錢構成
    要件以外之行為，為幫助犯。且被告對於詐欺成員究竟由幾
    人組成，尚非其所能預見，本案或有3人以上之共同正犯參
    與詐欺取財犯行，惟依「罪證有疑，利於被告」之原則，尚
    無從遽認被告主觀上係基於幫助3人以上共同詐欺取財之犯
    意，而為幫助加重詐欺取財犯行。故核被告所為，係犯刑法
    第30條第1項前段、第339條第1項之幫助詐欺取財罪，以及
    刑法第30條第1項前段、洗錢防制法第14條第1項之幫助一般
    洗錢罪。被告提供其郵局帳戶資料，使附表編號1至3所示告
    訴人3人受詐騙匯款並遮斷金流效果，係一行為觸犯3個幫助
    詐欺取財及幫助一般洗錢罪名，為想像競合犯，依刑法第55
    條規定，應論以一罪；而所犯幫助詐欺取財及幫助一般洗錢
    犯行，亦係一行為觸犯數罪名之想像競合犯，應從一重之幫
    助一般洗錢罪處斷。檢察官移送併辦部分(附表編號3)，既
    與起訴部分(附表編號1、2)具有想像競合犯之裁判上一罪關
    係，本院自應併予審理。　
　㈡被告以幫助之意思，參與構成要件以外之行為，為幫助犯，
    依刑法第30條第2項規定減輕其刑。
  ㈢原審審理結果，認為被告犯幫助詐欺取財罪事證明確而予論
    罪科刑，固非無見。惟查：被告提供其郵局帳戶之存摺、提
    款卡給他人用以進行詐騙，於告訴人3人被騙匯款至該帳戶
    後，再由他人提領其內款項，產生隱匿詐欺犯罪所得去向之
    效果，該當刑法第30條第1項前段、洗錢防制法第14條第1項
    之幫助一般洗錢罪，已說明如前；原判決認被告之行為並不
    成立幫助一般洗錢罪，而就此被訴部分不另為無罪之諭知，
    適用法則即有不當。檢察官上訴意旨指摘原審就幫助洗錢部
    分不另諭知無罪為不當，其上訴為有理由，應由本院將原判
    決予以撤銷改判。
  ㈣本院審酌被告任意提供金融帳戶給他人使用，助長詐欺正犯
    遂行犯罪，損害告訴人3人財產法益，並於他人提領後產生
    遮斷金流以逃避國家追訴、處罰之效果，破壞社會經濟秩序
    ，所生危害非輕，被告犯後承認客觀事實經過，但否認主觀
    上有犯罪故意，已與告訴人李○○達成調解(原審卷第79頁調
    解成立筆錄)，惟未能與告訴人黃○○、黃○○達成和解或調解
    ，併考量告訴人3人受詐騙金額多寡，無證據證明被告有因
    本案犯行獲得報酬，以及被告於原審自陳教育程度為高職畢
    業，無親屬需其扶養等一切情狀，量處如主文第2項所示之
    刑，且就罰金刑部分諭知易服勞役之折算標準。
　㈤本案郵局帳戶之提款卡雖屬被告所有供犯罪所用之物，惟該
    帳戶業經通報為警示帳戶，該帳戶之提款卡已無法再供犯罪
    使用，欠缺刑法上沒收之重要性，依刑法第38條之2第2項規
    定，不予宣告沒收。又卷內並無證據證明被告有因本案幫助
    行為而獲得任何報酬或利益，即無從宣告沒收其犯罪所得，
    附此敘明。
據上論斷，應依刑事訴訟法第369條第1項前段、第364條、第299
條第1項前段，判決如主文。
本案經檢察官簡汝珊提起公訴及移送併辦，檢察官吳宣憲提起上
訴，檢察官謝耀德到庭執行職務。
中　　華　　民　　國　　111 　年　　5 　　月　　25　　日
                  刑事第八庭  審判長法  官  林清鈞
                                    法  官  簡婉倫
                                    法  官  黃小琴
以上正本證明與原本無異。
如不服本判決，應於收受送達後20日內向本院提出上訴書狀，其
未敘述上訴理由者，並得於提起上訴後20日內向本院補提理由書
(均須按他造當事人之人數附繕本)「切勿逕送上級法院」。因疫
情而遲誤不變期間，得向法院聲請回復原狀。

                                    書記官  洪鴻權
　　　　　　　　　　　　　　　　　　
中　　華　　民　　國　　111 　年　　5 　　月　　25　　日
附錄論罪科刑法條：
刑法第30條
幫助他人實行犯罪行為者，為幫助犯。雖他人不知幫助之情者，
亦同。
幫助犯之處罰，得按正犯之刑減輕之。
刑法第339條第1項
意圖為自己或第三人不法之所有，以詐術使人將本人或第三人之
物交付者，處5年以下有期徒刑、拘役或科或併科50萬元以下罰
金。
洗錢防制法第14條第1項
有第2條各款所列洗錢行為者，處7年以下有期徒刑，併科新臺幣
5百萬元以下罰金。
附表：
編號 告訴人 詐騙方式 匯款時間 匯款金額 1 李○○ 李○○於109年11月21日19時46分許起，接獲自稱為AMPM服飾網站及中信銀行人員來電佯稱：因系統異常須配合修改資料云云，致李○○陷於錯誤，而依指示匯款至被告郵局帳戶。 109年11月21日20時35分 4萬9987元     109年11月21日21時16分 1萬985元 2 黃○○ 黃○○於109年11月21日20時許，在親友臉書上看見販賣手機之貼文，誤信該貼文為真而陷於錯誤，依貼文上之LINE帳號與真實姓名年籍不詳、暱稱「曉晴」之人聯絡購機事宜，並依指示匯款至被告郵局帳戶。 109年11月21日20時55分 2萬8000元    109年11月21日21時13分 2萬8000元 3 黃○○ 黃○○於109年11月21日17時許，在親友臉書上看見販賣手機之貼文，誤信該貼文為真而陷於錯誤，依貼文上之LINE帳號與真實姓名年籍不詳、暱稱「李曉晴」之人聯絡購機事宜，並依指示匯款至被告郵局帳戶。 109年11月21日21時15分 3000元